ACORDAO-COMPLETO-2377203

ACÓRDÃO 845/2020 ATA 11/2020 - PLENÁRIO

VISTOS, relatados e discutidos estes autos de concessão de aposentadoria do ex-servidor Antônio Hirochi Miúra da Superintendência de Administração do Ministério da Fazenda no Estado de São Paulo, submetido à apreciação do Tribunal de Contas da União;
ACORDAM os Ministros do Tribunal de Contas da União, reunidos em Sessão de Plenário, diante das razões expostas pelo Relator, fundamento nos arts. 71, inciso III, da Constituição Federal; 1º, inciso V, e 39, inciso II, da Lei nº 8.443/1992; 260, § 1º, do Regimento Interno/TCU; c/c o art. 19, inciso II, da IN TCU 78/2018, em:
9.1. rever de ofício o Acórdão 1508/2014-TCU-Primeira Câmara, para considerar ilegal o ato de aposentadoria de número de controle 10229809-04-2013-000436-7, excluindo seu respectivo registro, por meio do qual foi concedida a aposentadoria a Antônio Hirochi Miúra;
9.2. determinar à Superintendência de Administração do Ministério da Fazenda no Estado de São Paulo que dê ciência, no prazo de 15 (quinze) dias, contados da notificação, do inteiro teor desta deliberação ao interessado e encaminhe ao TCU, no prazo de 30 (trinta) dias, comprovante da data de ciência pelo interessado, nos termos do art. 4º, § 3º, da Resolução 170/2004-TCU;
9.3. determinar, nos termos dos arts. 8º, § 1º, e 47 da Lei 8.443/1992, a conversão deste processo em Tomada de Contas Especial (TCE) , de modo que seja apurado o dano ao Erário provocado pelo ex-servidor Antônio Hirochi Miúra referente aos pagamentos realizados a título de aposentadoria.
9.4. cientificar, na forma do parágrafo único do art. 198 do RITCU, o Ministro da Economia acerca da conversão destes autos em Tomada de Contas Especial.

Ato de concessão de aposentadoria.

Superintendência de Administração do Ministério da Fazenda no Estado de São Paulo.

3. Interessados/Responsáveis:
3.1. Interessados: Antônio Hirochi Miura (XXX.930.161-XX); Carlos Alberto Dosualdo (XXX.661.048-XX); Lucia Honorina dos Santos (XXX.601.228-XX).

13.1. Ministros presentes: José Mucio Monteiro (Presidente), Walton Alencar Rodrigues, Benjamin Zymler, Augusto Nardes, Aroldo Cedraz (Relator), Raimundo Carreiro, Ana Arraes, Bruno Dantas e Vital do Rêgo.
13.2. Ministros-Substitutos presentes: Augusto Sherman Cavalcanti, Marcos Bemquerer Costa, André Luís de Carvalho e Weder de Oliveira.

AROLDO CEDRAZ

Transcrevo, a seguir, instrução de mérito de ato de aposentadoria elaborada pela Secretaria de Fiscalização de Pessoal (Sefip) , peça 22, que contou com o parecer favorável do Diretor (peça 23) .
"INTRODUÇÃO
1.	Trata-se de concessão de aposentadoria a Antônio Hirochi Miura (CPF XXX.930.161-XX) , ex-servidor da Superintendência de Administração do Ministério da Fazenda no Estado de São Paulo.
2.	Os atos de aposentadoria deste processo, dente eles o do Sr. Antônio Hirochi Miura, foram apreciados por esta Corte de Contas pela legalidade, mediante Acórdão 1508/2014-TCU-Primeira Câmara, sessão de 29/4/2014 (peça 7) . 
HISTÓRICO
3.	Esta Secretaria recebeu o ofício 0009/2017-RFB/ESCOR08, de 4/1/2017, no qual a Chefe-Substituta da Corregedoria da 8ª Região Fiscal da Receita Federal informa que foi cassada a aposentadoria do servidor Antônio Hirochi Miura, Auditor Fiscal da Receita Federal do Brasil, conforme Portaria MF 429, de 16/11/2016, publicada no Diária Oficial da União (DOU) de 17/11/2016, seção 2, p. 34 (peça 11, p. 1, e peça 20) .
4. 	Na Portaria MF 429, de 16/11/2016, consta que o Sr. Antônio Hirochi Miura teve a aposentadoria cassada, em razão de ato de improbidade administrativa e por valer-se do cargo para lograr proveito pessoal ou de outrem, em detrimento da dignidade da função pública, com restrição de retorno ao serviço público, nos termos do artigo 137, parágrafo único, da Lei 8.112/1990 (peça 11, p. 2) . 
5.	Em consequência, esta Unidade Técnica, conforme instrução constante à peça 14, propôs a autorização, pelo relator sorteado, de revisão de ofício do Acórdão 1508/2014-TCU-Primeira Câmara, no tocante ao ato de aposentadoria de Antônio Hirochi Miúra, em face à constatação de violação à ordem legal. 
6.	A Secretaria das Sessões promoveu o sorteio do novo relator (peça 16) . O Exmo. Ministro-Relator Aroldo Cedraz, mediante despacho anexado à peça 17, autorizou a realização de novo exame do ato de número de controle 10229809-04-2013-000436-7, por meio do qual foi concedida a aposentadoria a Antônio Hirochi Miúra, com vistas à verificação da ocorrência de violação à ordem legal que fundamente a revisão de ofício do Acórdão 1508/2014-TCU-Primeira Câmara.
7.	Esta Unidade Técnica realizou a oitiva do Sr. Antônio Hirochi Miúra, mediante ofício 4.302/2017-TCU/Sefip, de 31/8/2017, para que se manifestasse sobre a revisão de ofício do Acórdão 1508/2014-TCU-Primeira Câmara, que julgou legal a concessão da sua aposentadoria, tendo em vista que, por meio da Portaria MF 429, de 16/11/2016, a aposentadoria foi cassada, em razão de ato de improbidade administrativa e por valer-se do cargo para lograr proveito pessoal ou de outrem, em detrimento da dignidade da função pública, com restrição de retorno ao serviço público, nos termos do artigo 137, parágrafo único, da Lei 8.112/1990 (peça 18) . O interessado recebeu o ofício de oitiva em 8/9/2017 (peça 19) .
EXAME TÉCNICO
Resposta à oitiva
8.	O ofício de oitiva estabeleceu o prazo de 15 dias, a contar do recebimento da notificação, para que o interessado, se assim desejasse, pudesse manifestar-se quanto à irregularidade listada. Até a presente data, o Sr. Antônio Hirochi Miúra, embora ciente da oitiva, não se manifestou nos autos (peças 18 e 19) .
9.	No ofício de oitiva alertou-se que a questão estava sendo objeto de exame neste Tribunal, o que poderia resultar no julgamento da referida aposentadoria pela ilegalidade. Ressaltou-se também que a não apresentação da referida manifestação, no prazo fixado, não impedirá a apreciação da matéria pelo Tribunal e ensejará o prosseguimento normal do processo em destaque.
10.	Portanto, considerando-se o tempo decorrido desde o recebimento da comunicação por parte do interessado, é de se presumir que ele decidiu não se manifestar nos autos. Dessa maneira, entende-se cabível a análise e apreciação da matéria constante nos presentes autos, considerando-se atendidos os princípios do contraditório e da ampla defesa.
Revisão de ofício
11.	A Lei 8.112/1990 estabelece em seu artigo 132 que a demissão, dentre outras situações, será aplicada nos casos de improbidade administrativa (inciso IV) e transgressão dos incisos IX a XVI do art. 117 (inciso XIII) . O inciso IX, do artigo 117, da Lei 8.112/1990 dispõe que é proibido ao servidor valer-se do cargo para lograr proveito pessoal ou de outrem, em detrimento da dignidade da função pública.
12.	O órgão gestor cassou a aposentadoria do interessado, em razão de ter constatado que o ex-servidor praticou ato de improbidade administrativa e valeu-se do cargo para lograr proveito pessoal ou de outrem, em detrimento da dignidade da função pública. O artigo 134 da Lei 8.12/1990 estabelece que será cassada a aposentadoria do inativo que houver praticado, na atividade, falta punível com a demissão, situação em que se enquadra o Sr. Antônio Hirochi Miura, estando, portanto, correta a atitude do órgão gestor.  
13.	Considerando que os fatos indicam violação da ordem jurídica, que o julgamento do ato de aposentadoria ocorreu há menos de cinco anos e que também em casos de má-fé o ato pode ser revisto a qualquer tempo, depreende-se que a situação se amolda nos casos previstos no art. 260, § 2º, do RITCU, podendo este Tribunal proceder sua revisão de ofício, a fim de que a aposentadoria do Sr. Antônio Hirochi Miura passe a ser considerada ilegal.
Princípio da Boa-fé e reposição ao erário
14.	Ressalta-se ainda que ao praticar ato de improbidade administrativa e valer-se do cargo para lograr proveito pessoal ou de outrem, em detrimento da dignidade da função pública, fica descaracterizada a boa-fé do servidor, não cabendo a aplicação da Súmula TCU 106 para dispensar a reposição das importâncias indevidamente recebidas de boa-fé.
15.	O órgão gestor suspendeu o pagamento da aposentadoria em 17/10/2016 (peça 20) . A aposentadoria foi concedida em 7/10/2013. Assim, deverão ser repostos ao erário os valores indevidamente recebidos desde a data da concessão da aposentadoria até a sua suspensão. 
CONCLUSÃO
16.	Os documentos anexados aos autos indicam que houve violação da ordem jurídica por parte do servidor Antônio Hirochi Miúra, o que levou a cassação da sua aposentadoria.
17.	Assim, constata-se que se encontram presentes os requisitos previstos no art. 260, § 2o, do Regimento Interno do TCU para que se proceda a revisão de ofício do Acórdão 1508/2014-TCU-Primeira Câmara, no tocante ao ato de aposentadoria do interessado, que deverá ser apreciado pela ilegalidade.
PROPOSTA DE ENCAMINHAMENTO
18.	De conformidade com o preceituado no artigo 71, inciso III, da Constituição Federal de 1988; c/c os arts. 1º, inciso V, e 39, incisos I e II, da Lei 8.443/1992, c/c os artigos 1º, inciso VIII, 260, §§ 1º e 2º, do Regimento Interno/TCU, e tomando por base as verificações feitas pela unidade técnica, na forma prevista no artigo 260, caput, do Regimento Interno-TCU, propomos as seguintes medidas:
a) rever de ofício o Acórdão 1508/2014-TCU-Primeira Câmara, para considerar ilegal o ato de aposentadoria de número de controle 10229809-04-2013-000436-7, por meio do qual foi concedida a aposentadoria a Antônio Hirochi Miúra (CPF XXX.930.161-XX) , em razão de violação à ordem jurídica;
b) determinar à Superintendência de Administração do Ministério da Fazenda no Estado de São Paulo que:
      b.1) dê ciência, no prazo de 15 (quinze) dias, contados da notificação, do inteiro teor desta deliberação ao interessado, alertando-o de que o efeito suspensivo proveniente da interposição de eventuais recursos junto ao TCU não o exime da devolução dos valores percebidos indevidamente, caso o recurso não seja provido; e
      b.2) informe o teor do acórdão que vier a ser prolatado, encaminhando ao TCU, no prazo de trinta dias, comprovante da data de ciência pelo interessado, nos termos do art. 4º, § 3º, da Resolução 170/2004-TCU.
c) determinar, nos termos dos arts. 8º, § 1º, e 47 da Lei 8.443/1992, a conversão deste processo em tomada de contas especial (TCE) , de modo que seja apurado o dano ao Erário provocado pelo ex-servidor Antônio Hirochi Miúra no período de 7/10/2013 a 17/10/2016;"
2.	À peça 26 consta o parecer do Ministério Público junto ao TCU, nas lavras da Sub-Procuradora Cristina Maria da Costa e Silva, no qual concordou parcialmente com os encaminhamentos propostos pela unidade técnica, nos seguintes termos:
"O ato de aposentadoria de Antônio Hirochi Miúra, no cargo de auditor fiscal da Secretaria da Receita Federal do Brasil - RFB, a contar de 07/10/2013, foi considerado legal e registrado pelo Tribunal, por intermédio do Acórdão n.º 1.508/2014, proferido em Sessão de 29/04/2014 da 1.ª Câmara (peças n.ºs 2 e 7) .
2.	Posteriormente, a Corregedoria da 8.ª Região Fiscal comunicou à Corte de Contas que a concessão do ex-servidor foi cassada, por meio da Portaria MF n.º 429, de 16/11/2016, que tem o seguinte teor (peça n.º 11) :
"PORTARIA N.º 429, DE 16 DE NOVEMBRO DE 2016
O MINISTRO DE ESTADO DA FAZENDA, SUBSTITUTO, no uso da atribuição que lhe confere o art. 87, parágrafo único, inciso IV, da Constituição Federal, de conformidade com o disposto no art. 1º, inciso I, do Decreto nº 3.035, de 27 de abril de 1999, com fundamento nos arts. 134 e 132, incisos IV e XIII, este combinado com o art. 117, inciso IX, todos da Lei n.º 8.112, de 11 de dezembro de 1990 e tendo em vista o que consta do Processo Administrativo Disciplinar nº 16302.000239/2011-86, resolve:
 CASSAR A APOSENTADORIA de ANTÔNIO HIROCHI MIURA, à época dos fatos Auditor-Fiscal da Receita Federal do Brasil, Matrícula S1APE nº 6149344, por ato de improbidade administrativa e por valer-se do cargo para lograr proveito pessoal ou de outrem, em detrimento da dignidade da função pública, com restrição de retorno ao serviço público federal, nos termos do art. 137, parágrafo único, da Lei nº 8.112, de 1990".
3.	A Secretaria de Fiscalização de Pessoal propôs a reanálise do ato concessório de peça n.º 2, o que foi acolhido pelo novo Relator sorteado para o feito, nobre Ministro Aroldo Cedraz (peças n.ºs 14/17) .
4.	A unidade técnica realizou a oitiva do interessado, o qual não se pronunciou no feito (peças n.ºs 18/19) .
5.	Ao instruir novamente o feito, a Sefip conclui por que a Corte de Contas promova a revisão de ofício do Acórdão n.º 1.508/2014 - 1.ª Câmara, a fim de passar a considerar ilegal o ato de aposentadoria do inativo Antônio Hirochi Miúra, com determinação à Superintendência de Administração do Ministério da Fazenda no Estado de São Paulo para que comunique a deliberação ao interessado, bem como promova a conversão dos presentes autos em tomada de contas especial, a fim de ser apurado o dano ao erário provocado pelo ex-servidor, decorrente da percepção de proventos no período compreendido entre 07/10/2013 (data da aposentadoria do inativo) e 17/10/2016 (data em que o pagamento dos proventos foi interrompido pelo órgão de pessoal) - peças n.ºs 22 e 23.
6.	No entender da unidade técnica, os valores percebidos pelo ex-servidor, enquanto aposentado, devem ser devolvidos ao erário, uma vez que o interessado agiu de má-fé contra a administração pública, ao cometer ato de improbidade administrativa e por haver se valido do cargo para lograr proveito. Defende a unidade técnica que, nessa hipótese, não caberia a aplicação do disposto na Súmula TCU n.º 106 a qual prevê a possibilidade de dispensa de ressarcimento das importâncias recebidas a título de aposentadoria.
7.	Adiantamo-nos em manifestar nossa concordância parcial com a proposição trazida pela unidade técnica às peças n.ºs 22 e 23.
8.	Deixamos de acolher apenas a sugestão de conversão dos presentes autos em tomada de contas especial - TCE, com o objetivo de serem levantados os valores pagos ao ex-servidor Antônio Hirochi Miúra, no intervalo compreendido entre a data da concessão de sua aposentadoria e a data de interrupção dos pagamentos, por força da cassação do referido benefício.
9.	Compreendemos que a concessão da aposentadoria pelo interessado decorreu do atendimento aos requisitos previstos na Constituição para o deferimento do benefício. Caso a irregularidade perpetrada pelo ex-servidor haja sido cometida enquanto em atividade, não vislumbramos como se cobrar os valores pagos pela obtenção de aposentadoria estatutária desprovida de mácula, a não ser que fique devidamente comprovado que o ex-servidor tenha cometido ato de improbidade administrativa após a inatividade. Ou ainda, se a irregularidade por ele realizada tenha tido por fim fraudar documento ou outro elemento, com objetivo de obter a aposentadoria posteriormente cassada.
10.	O Acórdão n.º 9.795/2015 - 2.ª Câmara, por exemplo, tratou de TCE instaurada para apurar os valores indevidamente recebidos por ex-servidora do INSS, a qual fraudou certidão de tempo de contribuição para obter aposentadoria estatutária. Além da pena de cassação de aposentadoria, foi instaurada TCE para apurar os valores pagos à responsável, a título de proventos.
11.	Nesse caso, a falta grave cometida pela ex-servidora teve por objetivo conseguir sua inativação, o que gerou prejuízo ao erário, concretizado pelos valores dos proventos indevidamente recebidos. Não seria possível aplicar o disposto na Súmula TCU n.º 106, uma vez que não se configurou a boa-fé na obtenção do benefício pela interessada.
12.	A situação que se aborda nos presentes autos é de natureza diversa. Ao percorrermos o processo, não foram anexados elementos que possam aferir a natureza dos atos de improbidade administrativa cometidos pelo ex-servidor Antônio Hirochi Miúra.
13.	No entanto, em consulta ao sítio do Tribunal Regional Federal da 3.ª Região - TRF-3, identificamos a ação penal n.º 0010251-82.2010.4.03.6119, interposta perante a 1.ª Vara de Guarulhos - SP, na qual o ex-servidor Antônio Hirochi Miúra foi condenado em 1.ª instância, nos seguintes termos (fls. 3, 8 e 9 da peça n.º 25) :
"CONDENAR os réus:
 (...) 
33) ANTONIO HIROCHI MIURA, brasileiro, auditor fiscal da Receita Federal, filho de Taca Miura, nascido aos 22/08/1948, inscrito no CPF sob o nº XXX.930.161-XX, ao cumprimento de pena total de 11 (onze) anos, 7 (sete) meses e 15 (quinze) dias de reclusão, e pagamento de 100 (cem) dias-multa, pela prática dos crimes previstos nos arts. 318 e 288, ambos do Código Penal; fixo o valor do dia-multa em 4 (quatro) salários mínimos vigentes ao tempo dos fatos, devidamente corrigido; o regime inicial para cumprimento da pena é o fechado; decreto o perdimento dos bens apreendidos especificados no item 7.33.3 desta sentença; decreto a perda do cargo público do réu, ou o cancelamento de sua aposentadoria (caso passe para a inatividade antes do trânsito em julgado) , como efeito da condenação".
14.	Os crimes tipificados nos artigos 288 e 318 do Código Penal brasileiro correspondem a associação criminosa e facilitação de contrabando ou descaminho, respectivamente.
15.	A referida ação penal encontra-se ainda em fase de recurso, perante do TRF - 3.ª Região (peça n.º 24) .
16.	Da leitura da sentença proferida pela 1.ª Vara de Guarulhos - SP, depreende-se que a falta funcional cometida pelo ex-servidor Antônio Hirochi Miúra foi perpetrada, enquanto o interessado estava em atividade e guardou relação direta com o desempenho do cargo de auditor fiscal da Secretaria da Receita Federal do Brasil. Ademais, a perda da aposentadoria foi uma das penas impostas ao interessado.
17.	Apesar do crime cometido pelo interessado provavelmente ter trazido prejuízo ao erário, não vemos como serem cobrados os valores pagos ao ex-servidor a título de proventos de aposentadoria, uma vez que a falta funcional e criminal em questão não se comunicou com o direito do interessado à aposentadoria, validamente obtida, mas posteriormente cassada.
18.	Ademais, não vislumbramos fundamento para se cobrar o ressarcimento dos valores decorrentes da aposentadoria ora cassada, por força de ato de improbidade administrativa cometido antes da inativação, seja pelo teor da condenação penal imposta ao Antônio Hirochi Miúra, seja pela leitura da Lei n.º 8.112/90.
19.	O artigo 136 do Regime Jurídico Único prevê que:
"Art. 136.  A demissão ou a destituição de cargo em comissão, nos casos dos incisos IV, VIII, X e XI do art. 132, implica a indisponibilidade dos bens e o ressarcimento ao erário, sem prejuízo da ação penal cabível"  (grifo nosso) .
20.	Por sua vez, os incisos IV, VIII, X e XI, do artigo 132, da Lei n.º 8.112/1990, referem-se a hipóteses de aplicação da pena de demissão, por atos de improbidade administrativa, aplicação irregular de dinheiros públicos, lesão aos cofres públicos e dilapidação do patrimônio nacional e corrupção, respectivamente.
21.	Interpretamos que o artigo 136 do RJU estatui a necessidade de ressarcimento ao erário dos prejuízos causados pelo servidor faltoso à administração, mas decorrentes da falta grave por ele cometida. Em nosso entender, não se incluiria nessa situação a devolução dos valores recorrentes de proventos de aposentadoria cassada, exceto se houver ligação entre a violação legal e a obtenção do benefício, com uso de má-fé, o que não ocorreu no caso ora em apreciação.
22.	Pelos fundamentos expostos, repisamos que deixamos de acolher a proposição de conversão dos presentes autos em TCE e defendemos a aplicação da Súmula TCU n.º 106, em relação aos valores recebidos de boa-fé pelo ex-servidor Antônio Hirochi Miúra a título de proventos, no período decorrido entre a concessão de sua aposentadoria e a posterior interrupção do pagamento dos proventos, por força de cassação do benefício.
23.	Por todo o exposto, esta representante do Ministério Público aquiesce à proposta de encaminhamento trazida pela Sefip às peças n.ºs 22 e 23, exceto em relação ao item 18.c da proposição feita pela unidade técnica na instrução de peça n.º 22, em substituição ao qual propomos que a Corte de Contas dispense, com base no disposto da Súmula TCU n.º 106, o ressarcimento das importâncias recebidas de boa-fé pelo ex-servidor Antônio Hirochi Miúra (CPF n.º XXX.930.161-XX) , a título de proventos de aposentadoria no cargo de auditor fiscal da Secretaria da Receita Federal do Brasil, no período compreendido entre a concessão da inativação, em 07/10/2013, e a data de interrupção dos pagamentos, por força de cassação da citada aposentadoria, ocorrida em 17/10/2016."
É o Relatório.

não há.

Procuradora-Geral Cristina Machado da Costa e Silva.

APOSENTADORIA. LEGALIDADE. CONDENAÇÃO PENAL DE SERVIDOR APOSENTADO POR ATOS PRATICADOS NA ATIVA. CASSAÇÃO DA APOSENTADORIA. REVISÃO DE OFÍCIO. ILEGALIDADE. AUSÊNCIA DE CONDIÇÃO PARA APLICAÇÃO DA SUMULA TCU 106. CONVERSÃO DO PRESENTE PROCESSO EM TOMADA DE CONTAS ESPECIAL.

APOSENTADORIA (APOS)

Secretaria de Fiscalização de Pessoal (Sefip).

Trago à apreciação deste Colegiado a proposta de reanálise do ato concessório de aposentadoria do Sr. Antônio Hirochi Miúra no cargo de auditor fiscal da Secretaria da Receita Federal do Brasil - RFB. Inicialmente, a aposentadoria, a contar de 7/10/2013, foi considerada legal e teve seu ato registrado pelo Tribunal por força do Acórdão 1508/2014-TCU-Primeira Câmara.
2.	Posteriormente, a Corregedoria da 8.ª Região Fiscal comunicou à Corte de Contas que a concessão do ex-servidor foi cassada, por meio da Portaria MF 429, de 16/11/2016, em razão de ato de improbidade administrativa e por valer-se do cargo para lograr proveito pessoal ou de outrem, em detrimento da dignidade da função pública.
3.	Autorizei o reexame do ato de concessão da aposentadoria do ex-servidor e, para tanto, a Unidade Técnica promoveu a oitiva do interessado de forma a franquear oportunidade para que se manifestasse sobre a revisão de ofício do Acórdão que julgou legal a sua aposentadoria. Transcorrido o prazo desde o recebimento da comunicação, considero que os princípios do contraditório e ampla defesa foram atendidos e, portanto, possível dar continuidade ao julgamento.
4.	A unidade técnica se pronunciou pela ilegalidade da aposentadoria e pela conversão dos presentes autos em tomada de contas especial para repor ao erário os valores recebidos entre a data da aposentadoria e a sua suspensão.
5.	O Parquet especializado, por sua vez, discordou da Sefip unicamente quanto à necessidade de se realizar a mencionada TCE por entender que, a despeito da prática de ato de improbidade e valer-se do cargo para lograr proveito pessoal enquanto ainda se encontrava na ativa, somente ficaria comprovada a má-fé do responsável se ele tivesse cometido o ato de improbidade após a inatividade ou se tivesse fraudado documento capaz de beneficiá-lo no pedido de aposentadoria.
6.	Feita essa breve contextualização, diante dos fatos, mostra-se oportuno rever, de ofício, o ato de aposentadoria, incialmente considerado legal, julgando-o pela ilegalidade em razão de violação à ordem jurídica, conforme previsto na Lei 8112/1990 e no RITCU, excluindo-lhe o seu respectivo registro.
7.	Quanto à proposta de conversão dos presentes autos em TCE, com as devidas vênias ao parecer emitido pela Procuradora-Geral Cristina Machado da Costa e Silva, alinho-me à proposta da unidade técnica de converter o presente processo em TCE pela seguinte razão.
8.	O voto condutor do Acórdão 12785/2016-TCU-Segunda Câmara, Ministro Vital do Rêgo, apresenta o entendimento contido no Acórdão 1909/2003-TCU-Plenário, resultado da consulta formulada pelo Ministro de Estado dos Transportes à época, acerca da dispensa de reposição de valores recebidos indevidamente, para fins de incidência das Súmulas 106 e 235 deste Tribunal.
9.	Consolidou-se uma lista de condições necessárias para sua aplicação, descritas a seguir, que vem sendo ratificada pelo próprio Acórdão 12.785/2016, bem como pelos acórdãos 378/2009, 704/2012 e 837/2014, todos do Plenário:
"9.1. a reposição ao erário somente pode ser dispensada quando verificadas cumulativamente as seguintes condições:
9.1.1 presença de boa-fé do servidor;
9.1.2 ausência, por parte do servidor, de influência ou interferência para a concessão da vantagem impugnada;
9.1.3 existência de dúvida plausível sobre a interpretação, validade ou incidência da norma infringida, no momento da edição do ato que autorizou o pagamento da vantagem impugnada; e
9.1.4 interpretação razoável, embora errônea, da lei pela Administração;"
10.	Assim, quando no exercício de sua competência constitucional de registro de atos de pessoal, o TCU, além da comprovada boa-fé do interessado, analisa cumulativamente as seguintes condições: o erro da administração na promoção do pagamento irregular e o fato de o servidor beneficiado não ter concorrido para a referida irregularidade.
11.	No presente caso, não é possível afirmar que houve erro da administração no pagamento da aposentadoria, uma vez que, em um primeiro momento, por reunir as condições necessárias para se aposentar, idade e tempo de contribuição, passou a receber os proventos ora questionados. Posteriormente, por força de decisão judicial, sua aposentadoria foi cassada e a própria administração cancelou os pagamentos ao responsável, além de comunicar sobre a conclusão do PAD aberto contra o interessado.
12.	Tampouco, como bem destacou o MPTCU, existe informações nos autos de que o ex-servidor tenha influenciado ou interferido, diretamente ou não, no pleito que concedeu sua aposentadoria, ou seja, com as informações presentes nos autos não se pode afirmar que o interessado concorreu para a sua aposentação.
13.	Decerto, essas situações corroboram com a tese defendida pelo Parquet especializado, entretanto resta proceder a conduta do interessado para se analisar a sua boa-fé. Antes de prosseguir, porém, é importante apresentar a ressalva de que, no presente caso, aparentemente, não há responsabilidade a ser apurada contra os gestores que concederam a aposentadoria ao interessado.
14.	Entendo que a avaliação da boa-fé relativa aos pagamentos recebidos se configura na hipótese de desconhecimento da situação irregular por parte do responsável ou do interessado que dela se beneficia. Sob outro prisma, complementarmente, o conhecimento pelo responsável da irregularidade é o suficiente para se descaracterizar a boa-fé.
15.	Este é o entendimento presente no Acórdão 4466/2011-TCU-Segunda Câmara, relatoria do Ministro Raimundo Carreiro, onde, no âmbito de uma tomada de contas especial decorrente de irregularidades na concessão de bolsa de estudo no exterior, o Tribunal decidiu que o "conhecimento de situação irregular por parte do responsável descaracteriza sua boa-fé".
16.	No presente caso, o interessado detinha conhecimento de que respondia, em juízo, pelos crimes praticados na ativa quando requereu sua aposentadoria. Ademais, o ex-servidor não pode alegar desconhecimento das proibições contidas no art. 117 da Lei 8.112/90 e, obviamente, das penalidades previstas nos arts. 132, 134 e 136 da mesma Lei, motivo pelo qual entendo descaracterizada a sua boa-fé.
17.	Em que pese a decisão judicial que o condenou à cassação da aposentadoria ter sido publicada durante a sua aposentadoria, presume-se que o responsável tinha conhecimento de que esse seria um dos possíveis resultados. Portanto, concluo que as condições estabelecidas pelo acórdão paradigma anteriormente referido para aplicação da Súmula TCU 106 não foram, cumulativamente, atendidas, devendo o interessado ressarcir ao erário federal a totalidade dos valores recebidos enquanto aposentado.
16.	Acolho, assim, a proposta da unidade técnica de não se aplicar a Súmula TCU 106 e converter o presente processo em tomada de contas especial para apurar os valores devidos pelo interessado, desde o primeiro pagamento a título de proventos decorrente de aposentadoria, além de, inclusive, verificar se a decisão proferida transitou em julgado.
	Diante de todo o exposto, VOTO por que o Tribunal adote a minuta de Acórdão que ora submeto à apreciação deste Colegiado.
TCU, Sala das Sessões Ministro Luciano Brandão Alves de Souza, em 6 de abril de 2020.
AROLDO CEDRAZ 
Relator